【裁判字號】    97,消債抗,86
【裁判日期】    970731
【裁判案由】    聲請更生程序
【裁判全文】
臺灣高雄地方法院民事裁定            97年度消債抗字第86號
抗  告  人
即聲請人    甲○○
                    國民
上列抗告人因聲請更生程序事件，對於民國97年7 月8 日本院97
年度審消債更字第1274號裁定提起抗告，本院裁定如下：
      主     文
抗告駁回。
抗告程序費用新臺幣壹仟元由抗告人負擔。
      理     由
一、抗告意旨略以：消費者債務清理條例保全債務人財產之立法
    目的，在於法院就更生或清算之聲請為裁定前，為防杜債務
    人之財產減少，維持債權人間之公平受償及使債務人有重建
    之機會，就債務人之財產為一定保全處分。抗告人甲○○因
    本院97年度司執字第32446 號、97年度司執字第52313 號強
    制執行事件，執行扣押抗告人之薪資債權，並移轉予債權人
    受償，並非所有債權銀行均參與分配，且所扣押之薪資債權
    為日後更生方案清償之基礎，倘於本院裁定開始更生程序前
    持續扣薪受償，有悖於消費者債務清理條例第19條之立法精
    神，除使抗告人之財產減少外，另對於未參與分配之債權人
    亦非公平，為維持債權人間之公平受償，並確保抗告人經濟
    生活之重建，抗告人之財產應有保全之必要，原審駁回保全
    處分之聲請顯有違誤，爰依法請求廢棄原審裁定，並裁定准
    予抗告人保全處分之聲請等語。
二、按法院就更生或清算之聲請為裁定前，得因利害關係人之聲
    請或依職權，以裁定為下列保全處分：一債務人財產之保全
    處分；二債務人履行債務及債權人對於債務人行使債權之限
    制；三對於債務人財產強制執行程序之停止；四受益人或轉
    得人財產之保全處分；五其他必要之保全處分，消費者債務
    清理條例第19條第1 項定有明文。此規定之立法目的，在於
    維持債權人間之公平受償及使債務人有重建更生之機會。是
    以，法院是否裁定准許保全處分，必須斟酌保全處分是否有
    助於債權人公平受償或債務人重建更生機會等目的之達成，
    若無助於上開目的之達成，即無准許保全處分之理由。另依
    上開規定文義可知，法院是否依聲請裁定准許保全處分，仍
    具有裁量空間，非經利害關係人聲請，即必須裁定准許保全
    處分。且債務人如何使用、處分其財產，為債務人個人之自
    由，基於憲法保障人民財產權意旨，不應輕易限制債務人使
    用其財產之自由；而債權人依法對債務人起訴或聲請強制執
    行，以實現其私法上之權利，乃具體展現憲法所保障之訴訟
    權及財產權。故法院是否依聲請裁定准許保全處分，尚須斟
    酌對債務人使用財產及債權人行使權利等自由所為之限制，
    是否合理、適當。消費者債務清理條例之更生程序，原則上
    係以債務人所提出之更生方案為基礎，經債權人會議可決、
    法院認可後，債務人即依該權利變動後之方案履行債務。是
    債務人現有財產並未於程序中受變價而喪失，而是以債務人
    於程序開始後之薪資或其他收入作為償債財源而公平分配予
    債權人。是以，債權人聲請強制執行，因變賣債務人之責任
    財產，以致其喪失居住處所，而失其生活存立之基礎，或對
    其生活來源、經營業務所得、生財之機器設備為強制執行，
    以致債務人無法繼續生活，或營業活動發生障礙，致妨礙債
    務人之重建更生，則基於保障債務人重建更生之機會，法院
    自應裁定准許保全處分，以限制債權人提起訴訟、實施強制
    執行行為。然並非債權人之任何強制執行行為，均屬有礙債
    務人之重建更生，而應一律限制之。蓋債權人之強制執行行
    為，如未使債務人喪失居住處所，且對債權人之營業活動及
    日後薪資、收入，並無影響，而未妨礙債務人之重建更生，
    基於保障債權人行使權利之自由，即無准予保全處分之理由
    。
三、經查：
（一）抗告人並非聲請清算，不生分配清算財團之財產予債權人
      ，為使多數債權人之債權能獲致公平之滿足，而有防杜債
      務人財產減少之必要。且更生程序係以法院裁定開始更生
      程序後，債務人之薪資或其他收入來源為償債財源，已如
      前述，是抗告人於更生程序開始前所取得之財產是否由債
      權人公平受償，於更生程序本非考慮之重點，抗告人陳稱
      扣押之薪資債權為日後更生方案清償之基礎，由部分債權
      人執行，對其餘未參與分配之債權人不公云云，應有誤解
      。而債權人國泰世華商業銀行股份有限公司（下稱國泰世
      華銀行）及匯誠第一資產管理股份有限公司（下稱匯誠公
      司）依強制執行法規定對抗告人聲請強制執行，乃以公開
      、合法程序，實現其債權，因抗告人之其他債權人，就國
      泰世華銀行及匯誠公司聲請強制執行之程序，仍得聲明參
      與分配，以使其等自身之債權獲得最大滿足。倘其等未聲
      明參與分配，亦未對抗告人取得執行名義，基於對其等債
      權行使自由之尊重，自尚無特別限制該債權銀行為強制執
      行行為之必要，故本件縱使裁定准許保全處分，並無助於
      達成債權人間公平受償之目的。況抗告人於參與中華民國
      銀行公會辦理消費金融案件無擔保債務協商機制並協商成
      立後，嗣已毀諾拒不依約履行該協商內容，實難期待限制
      國泰世華銀行及匯誠公司強制執行抗告人之薪資債權及郵
      局存款後，抗告人將會繼續為債務之清償，並對全部債權
      人為公平清償。是本院如裁定准許保全處分，不僅無助於
      債權人公平受償之目的，且將對該國泰世國銀行及匯誠公
      司依法行使之權利造成不當之限制，則依前揭說明，自難
      准許抗告人保全處分之聲請。
（二）另抗告人之年度薪資所得總額為新臺幣（下同）1,277,17
      2 元，財交所得總額為44 ,568 元，年度給付總額為1,32
      1,740 元等情，有抗告人之綜合所得稅各類所得資料清單
      在卷可查「本院97年度審消債更字第1274號消債卷宗（下
      稱消債卷宗）第16頁」，則抗告人平均每月薪資收入約10
      6,431 元，平均每月總收入約110,145 元。再以抗告人設
      於六龜郵局之帳戶存摺明細觀之，抗告人於97年2 月份領
      取之薪資、值日費、超勤加班等收入為68,117元，有該存
      摺在卷可查（消債卷宗第21頁）。而抗告人自稱需扶養其
      母及子女2 人，每月支出13,000元，另抗告人所住居之高
      雄縣，依內政部社會司統計之97年度臺灣省每人每月最低
      生活標準為9,82 9元（內政部社會司歷年最低生活費一覽
      表參照），據此計算抗告人每月之生活開銷，則抗告人為
      維持自己及履行其扶養義務所需之最低生活費用為22,829
      元（13,000＋9, 829＝22,829）。又抗告人設於六龜郵局
      之帳戶，截至97年3 月13日止，存款餘額為515 元，有該
      存摺影本附卷可稽（詳消債卷宗第20頁）。則本件抗告人
      之債權人國泰世華銀行雖對抗告人設於六龜郵局之存款債
      權為強制執行，此有本院雄院高97司執丞字第52313 號執
      行命令在卷可查（詳消債卷宗第35頁），然該部分金額僅
      515 元。另抗告人之債權人匯誠公司對於抗告人之薪資債
      權所為強制執行程序，僅限於聲請人每月得支領之各項薪
      資於1/3 ，及年終、考核、績效獎金及其他獎金在3/4 範
      圍內，此有本院97年4 月15日雄院高97司執丞字第32446
      號執行命令在卷可查（詳消債卷宗第37頁），則抗告人扣
      除每月經強制執行之金額22,706元後（68,117÷3 ＝22,7
      06），其每月可得薪資尚餘45,411元（68,117-22,706 ＝
      45,411），仍超出上開最低生活費用22,829元甚多。從而
      上開強制執行程序並未影響聲請人所需之必要生活費用支
      出，亦未致其喪失生活來源，尚未因此造成抗告人日後無
      法繼續取得薪資，致影響其日後收入之虞。從而，上開強
      制執行程序，並未侵害抗告人重建更生之機會。
四、綜上所述，上開強制執行程序，並未影響債權人公平受償之
    機會，亦未侵害抗告人重建更生之機會，是本件並無以保全
    處分限制抗告人履行債務及債權人行使債權之必要，原審駁
    回抗告人保全處分之聲請，經核於法並無違誤。抗告意旨猶
    執前詞，指摘原裁定不當，為無理由，應予駁回。
五、據上論結，本件抗告為無理由，依消費者債務清理條例第15
    條，民事訴訟法第495 條之1 第1 項、第449 條第1 項、第
    78條，裁定如主文。
中    華    民    國    97    年    7     月    31    日
           民事第三庭   審判長法  官  陳嘉惠
                              法  官  鄭峻明
                              法  官  謝梨敏
正本係照原本作成。
不得再抗告。
中    華    民    國    97    年    7     月    31    日
                              書記官  林玉珊


司法院資訊處製作；財團法人民間司法改革基金會備份。
